【裁判字號】    97,上訴,187
【裁判日期】    970215
【裁判案由】    違反槍砲彈藥刀械管制條例
【裁判全文】
臺灣高等法院臺中分院刑事判決         97年度上訴字第187號
上  訴  人
即  被  告  乙○○
選任辯護人  李添興律師
上列上訴人因違反槍砲彈藥刀械管制條例案件，不服臺灣苗栗地
方法院96年度訴字第701號中華民國 96年11月29日第一審判決（
起訴案號：臺灣苗栗地方法院檢察署96年度偵字第3907號），提
起上訴，本院判決如下：
    主  文
上訴駁回。
    事  實
一、乙○○明知手槍係槍砲彈藥刀械管制條例所列管之違禁物，
    未經主管機關許可不得持有，竟基於非法持有手槍之犯意，
    於民國96年4 月初某日，在苗栗縣三義鄉雙湖村附近野溪草
    堆中，發現美國BERETTA 廠92FS型，槍號為BER427171Z號，
    口徑9mm 制式半自動手槍（含彈匣1 個，槍枝管制編號0000
    000000號）1 枝後，竟予撿拾（侵占遺失物部分未據起訴）
    ，攜回苗栗縣苗栗市○○路1152號11樓之2 租屋處藏放，未
    經許可而持有之。嗣因苗栗縣警察局苗栗分局接獲不詳人士
    檢舉同縣苗栗市○○路臺灣苗栗地方法院對面大樓有 1名叫
    「山本」之男子持有槍械，乃派遣員警於同年 8月8日上午9
    時55分許，前往上開大樓查看，在乙○○上開持有制式手槍
    犯行未被有偵查犯罪職權之機關或公務員發覺前，乙○○即
    主動告知該分局員警其持有槍枝，並帶同員警在其上開租屋
    處房間冰箱後面底部壓縮機旁起出而報繳上開制式手槍（含
    彈匣1個）1枝，陳述持有該制式手槍之犯罪事實，自首而接
    受裁判。
二、案經苗栗縣警察局苗栗分局報請臺灣苗栗地方法院檢察署檢
    察官偵查起訴。
    理  由
壹、證據能力部分
一、按刑事訴訟法第156 條第1 項之規定，被告之自白非出於強
    暴、脅迫、利誘、詐欺、疲勞訊問、違法羈押或其他不正之
    方法，且與事實相符者，得為證據。查本件被告、辯護人於
    準備程序、審判期日對於公訴檢察官提出被告之警詢、偵查
    中之訊問筆錄等證據能力均不爭執，且未抗辯其自白非出於
    任意性，亦查無明顯事證足認檢察官及警察機關於製作該等
    筆錄時，有對被告施以法律所禁止之不正方法等情事，應認
    該自白具有任意性，而認有證據能力。
二、另「被告以外之人於審判外之言詞或書面陳述，除法律有規
    定者外，不得作為證據」，刑事訴訟法第159 條第1 項固定
    有明文，然「鑑定之經過及其結果，應命鑑定人以言詞或報
    告」，同法第206 條第1 項亦規定甚明。是鑑定人以「書面
    」為鑑定報告提出於法院，依刑事訴訟法第159 條第1 項立
    法理由及同法第206 條第1 項規定，即具有證據能力。又法
    院或檢察官得囑託醫院、學校或其他相當之機關、團體為鑑
    定，或審查他人之鑑定，並準用第203 條至第206 條之1 之
    規定，刑事訴訟法第208 條第1 項亦定有明文。依此，檢察
    官對於偵查中之案件，認為須實施鑑定者，固應就具體個案
    ，選任鑑定人或囑託鑑定機關（團體）為之；但對於司法警
    察機關調查中之案件，或有量大或急迫之情形，為因應實務
    之現實需求，如檢察官針對該類案件之性質（例如：查扣之
    毒品必須檢驗其成份、對施用毒品之犯罪嫌疑人必須檢驗其
    體內有無毒品代謝反應、對於查扣之槍砲彈藥必須檢驗有無
    殺傷力、對違反野生動物保育法案件必須鑑定是否屬於保育
    類動物案件等），認為當然有鑑定之必要者，經參考法務部
    92年5 月20日法檢字第092080203 號函送之法務部「因應刑
    事訴訟法修正工作小組」研討之刑事訴訟法修正相關議題第
    21則之共識結論，以及臺灣高等法院於92年8 月1 日舉行之
    刑事訴訟法新制法律問題研討會第3 則法律問題研討結果之
    多數說（載於司法院92年8 月印行「刑事訴訟法新制法律問
    題彙編」第15頁至第18頁），基於檢察一體原則，得由該管
    檢察長對於轄區內之案件，以事前概括選任鑑定人或囑託鑑
    定機關（團體）之方式，俾便轄區內之司法警察官、司法警
    察對於調查中之此類案件，得即時送請事前已選任之鑑定人
    或囑託之鑑定機關（團體）實施鑑定，該鑑定人或鑑定機關
    （團體）亦應視同受承辦檢察官所選任或囑託而執行鑑定業
    務，其等出具之書面鑑定報告應屬刑事訴訟法第206 條所定
    之傳聞例外，當具有證據能力（法務部92年9 月1 日法檢字
    第0920035083號函可供參照）。從而，本件扣案之手槍，經
    由查獲之警察單位依先前轄區檢察署檢察長事前概括選任鑑
    定機關，即內政部警政署刑事警察局實施鑑定，該鑑定機關
    所出具之「槍彈鑑定書」，即具有證據能力而得為本案之證
    據。
三、卷附受理各類案件紀錄表、搜索扣押筆錄、扣押物品目錄表
    、苗栗縣警察局槍枝初步檢視報告表、照片，經查並無不得
    作為證據之事由，依法自得作為證據。
四、扣案所示之制式手槍，並非供述證據，無傳聞法則之適用，
    與本案具有關聯性，且上開物證經員警合法取得，具有證據
    能力。
貳、實體部分
一、上揭事實，業據上訴人即被告乙○○於警詢、偵查中及原審
    、本院審理時均坦承不諱，並有制式手槍1枝（含彈匣1個）
    扣案可資佐證。此外，復有受理各類案件紀錄表、搜索扣押
    筆錄、扣押物品目錄表、苗栗縣警察局槍枝初步檢視報告表
    各 1份及採證照片等在卷足憑。又扣案之槍枝，經送請內政
    部警政署刑事警察局鑑定結果：「送鑑制式手槍（槍枝管制
    編號：0000000000號）1枝，認係口徑9mm制式半自動手槍，
    為美國BERETTA廠92FS型，槍號為BER427171Z號，槍管內具6
    條右旋來復線，擊發功能正常，可供擊發同口徑制式子彈使
    用，認具殺傷力。」等情，有該局96年9月28日刑鑑字第096
    0127632號槍彈鑑定書1份在卷可稽。綜上，被告之自白顯與
    事實相符，本件事證明確，被告犯行堪以認定，應予依法論
    科。
二、核被告所為，係違反槍砲彈藥刀械管制條例第7條第4項未經
    許可持有手槍罪。按對於未發覺之罪自首而受裁判者，得減
    輕其刑，但有特別規定者，依其規定，刑法第62條定有明文
    。又犯本條例之罪自首，並報繳其持有之全部槍砲、彈藥、
    刀械者，減輕或免除其刑，槍砲彈藥刀械管制條例第18條第
    1 項前段亦有明文，而按槍砲彈藥刀械管制條例既為刑法之
    特別法，該條例第18條第1項前段之規定，即為刑法第62 條
    但書所示之特別規定，自應優先適用（最高法院91年度臺上
    字第 615號判決意旨參照）。經查，證人即查獲員警陳增煌
    於原審審理時具結證稱：「（你們確定山本就是被告乙○○
    ？）那時候還不曉得」、「（依照檢舉內容，你們可以確定
    本案被告乙○○持有何槍械？）當時不曉得」、「（到被告
    住所時是否還無法確定檢舉內容為真實？）是」、「（當天
    究竟是否要去執行搜索？）沒有，我們當天也沒有帶搜索東
    西，是到達之後他說自己叫山本還是什麼本，我請同事回去
    拿」、「（在被告告知警方說他有槍、放在哪裡之前，警方
    能否確定他持有槍枝？）沒有」、「（搜索電視櫃那裡他有
    無說有槍枝？）他說警察先生我有槍啦，我放在哪裡」、「
    （他講他有槍的時候是否你們已經開始搜索冰箱？）還沒。
    」等語（見原審卷第47、48、49、50頁）。依上揭證述內容
    ，足認證人陳增煌當時僅係因有人檢舉，因認可疑而前往被
    告租屋處盤查，在被告主動陳述並帶同證人至冰箱後面底部
    壓縮機旁取出扣案槍枝前，員警陳增煌並未發覺此犯罪事實
    存在，被告既在有偵查犯罪職權之公務員未發覺犯罪事實之
    前，主動告知其犯行，並報繳其所持有之全部槍枝，且不逃
    避接受裁判，核與槍砲彈藥刀械管制條例第 18條第1項前段
    之規定相符，自應依該條項規定減輕其刑。至於辯護意旨略
    稱：被告因偶然機會取得本件槍枝，既未同時持有子彈，亦
    未曾攜帶外出，又未犯案造成實害，且被告無犯罪前科紀錄
    ，祖父中風臥床，父親眼疾無法工作，母親身體亦不佳，請
    另依刑法第59條規定予以酌減其刑乙節。惟按刑法第59條之
    酌量減輕其刑，必須犯罪另有其特殊之原因與環境等等，在
    客觀上足以引起一般人之同情，認為即予宣告法定最低刑期
    ，猶嫌過重者，始有其適用，至於被告無前科，素行端正，
    子女眾多等情狀，僅可為法定刑內從輕科刑之標準，不得據
    為酌量減輕之理由（最高法院 51年度台上字第899號判例可
    資參照）。質言之，法院依該條為裁判上酌減其刑者，仍應
    審酌是否符合相當及比例原則條件，方稱相當。本件被告持
    有槍枝雖尚未造成實害，然制式手槍係屬違禁物，其危險性
    甚於改造槍枝，且政府及電子媒體對於掃蕩黑槍並予嚴懲之
    決心及鼓勵報繳槍械之廣泛宣導，被告不可能毫不知悉，竟
    不於撿拾槍枝之際，立刻持之報警處理，竟非法持有制式手
    槍長達 4個月之久，顯係漠視法紀，且證人即查獲員警陳增
    煌於原審審理時具結證稱：「（被告說他是山本或阿本的時
    候你們有無說要做什麼？）我們說有人檢舉你有槍枝，被告
    說我沒有啊，不然給你搜搜看。」等語（見原審卷第49頁）
    ，顯見被告並非搜索之初即主動自首報繳槍械，因此本件客
    觀上難以引起一般人之同情，而可憫恕，亦非一時失慮致罹
    刑章之偶然犯罪甚明，本件法定刑規定既係本於特別法嚴禁
    槍彈之目的而為之處罰，乃維護國家安全、社會秩序及增進
    公共利益所必要，非但無違憲法比例原則之規定，亦無情節
    尚堪憫恕之情，且無不符罪刑相當性及比例原則之虞，故本
    件並無適用刑法第59條規定，併予敘明。
三、原審審理結果，認被告犯上開之罪，適用槍砲彈藥刀械管制
    條例第7條第4項、第18條第1項前段，刑法第 11條前段、第
    42條第3項、第 38條第1項第1款等規定，並審酌被告值此槍
    彈氾濫之際，未經許可持有制式手槍，雖未有其他實害行為
    ，然對社會治安潛藏高度危險性，並衡酌其犯罪之動機、目
    的、手段，持有槍枝之數量，持有時間及尚未造成危害，犯
    後主動向警察坦承犯行、態度良好等一切情狀，量處有期徒
    刑2年10月，併科罰金新臺幣3萬元，並就罰金部分諭知易服
    勞役之折算標準。且敘明扣案之制式手槍1枝（含彈匣1個，
    槍枝管制編號：0000000000號），為違禁物，應依刑法第38
    條第1項第1款規定宣告沒收。經核原審判決認事用法並無違
    誤，量刑亦稱妥適。被告上訴意旨認應再酌減其刑云云，並
    無理由，應予駁回。
據上論結，應依刑事訴訟法第368條，判決如主文。
本案經檢察官甲○○到庭執行職務。
中    華    民    國    97    年    2     月    15    日
            刑事第八庭  審判長法  官  羅  得  村
                              法  官  劉  榮  服
                              法  官  張  靜  琪
上列正本證明與原本無異。
如不服本判決應於收受送達後十日內向本院提出上訴書狀，其未
敘述上訴之理由者並得於提起上訴後十日內向本院補提理由書（
須附繕本）。
                              書記官  陳  俞  豪
中    華    民    國    97    年    2     月    15    日
附錄本判決論罪科刑法條全文：
槍砲彈藥刀械管制條例第7條
未經許可，製造、販賣或運輸火砲、肩射武器、機關槍、衝鋒槍
、卡柄槍、自動步槍、普通步槍、馬槍、手槍或各類砲彈、炸彈
、爆裂物者，處死刑、無期徒刑或7 年以上有期徒刑；處徒刑者
，併科新台幣3千 萬元以下罰金。
未經許可，轉讓、出租或出借前項所列槍砲、彈藥者，處無期徒
刑或5 年以上有期徒刑，併科新台幣1 千萬元以下罰金。
意圖供自己或他人犯罪之用，而犯前二項之罪者，處死刑或無期
徒刑；處徒刑者，併科新台幣5 千萬元以下罰金。
未經許可，持有、寄藏或意圖販賣而陳列第1 項所列槍砲、彈藥
者，處5 年以上有期徒刑，併科新台幣1 千萬元以下罰金。
第 1 項至第 3 項之未遂犯罰之。
槍砲彈藥刀械管制條例第18條
犯本條例之罪自首，並報繳其持有之全部槍砲、彈藥、刀械者，
減輕或免除其刑；其已移轉持有而據實供述全部槍砲、彈藥、刀
械之來源或去向，因而查獲者，亦同。
前項情形，於中央主管機關報經行政院核定辦理公告期間自首者
，免除其刑。
前二項情形，其報繳不實者，不實部分仍依本條例所定之罪論處
。
犯本條例之罪，於偵查或審判中自白，並供述全部槍砲、彈藥、
刀械之來源及去向，因而查獲或因而防止重大危害治安事件之發
生者，減輕或免除其刑。拒絕供述或供述不實者，得加重其刑至
三分之一。


司法院資訊處製作；財團法人民間司法改革基金會備份。
